【裁判字號】    99,易,269
【裁判日期】    991129
【裁判案由】    詐欺
【裁判全文】
臺灣新竹地方法院刑事判決               99年度易字第269號
公  訴  人  臺灣新竹地方法院檢察署檢察官
被      告  洪德昌
選任辯護人  周仲鼎律師
上列被告因詐欺案件，經檢察官提起公訴（99年度偵緝字第678
號），本院依簡式審判程序判決如下︰
    主  文
洪德昌共同犯詐欺取財未遂罪，處有期徒刑伍月，如易科罰金，
以銀元佰元即新臺幣玖佰元折算壹日。
    事  實
一、洪德昌因其所任職旅行社招攬業務獲取之佣金不敷使用，竟
    基於意圖為自己不法所有之犯意，夥同具犯意聯絡及行為分
    擔之呂秀琴（由檢察官通緝中）、真實姓名、年籍不詳，綽
    號「美美」之成年女子及真實姓名、年籍不詳，綽號「大胖
    白」「秋平」之成年男子，共同組成俗稱金光黨之詐騙集團
    ，渠等於民國92年4月21日上午，由洪德昌駕駛其所有之車
    號P5-0125號自小客車搭載呂秀琴、綽號「美美」之人，行
    駛在前，綽號「大胖白」之人駕駛不詳車號之自小客車搭載
    綽號「秋平」之男子跟隨在後，相偕在新竹市尋找行騙對象
    ，嗣於同日上午9時許，在新竹市○區○○路段發現黃林月
    霞後，即由呂秀琴攜帶事先由綽號「美美」及綽號「大胖白
    」之人所準備之現金新臺幣（下同）60萬元，佯裝成精神狀
    況異常之人，並趨前偽向黃林月霞搭訕問路，綽號「美美」
    之人則在一旁向黃林月霞佯稱：呂秀琴係精神異常之人，如
    果拿出之現金比呂秀琴攜帶之現金還多，呂秀琴就會將手上
    之現金交付給伊，可以合力騙取呂秀琴所攜帶之現金云云，
    致使黃林月霞陷於錯誤，與綽號「美美」之人及呂秀琴一同
    坐上由洪德昌所駕駛之前揭自小客車，返回其位於新竹市○
    區○○路215巷14號之住處拿取定存單及印章等物，再搭乘
    洪德昌駕駛之前揭自小客車前往位在新竹市○○路上之新竹
    第三信用合作社東光分社，期間綽號「大胖白」之成年男子
    均駕駛不詳車號之自小客車搭載綽號「秋平」之人，一路跟
    隨在洪德昌所駕駛車輛之後方把風，俟黃林月霞欲進入新竹
    第三信用合作社東光分社領款時，綽號「秋平」之成年男子
    隨即下車向黃林月霞訛稱是洪德昌之胞弟，並陪同黃林月霞
    入內領取現金130萬元。隨後黃林月霞即攜帶現金130萬元坐
    上洪德昌所駕駛之前開車輛，呂秀琴並要求將黃林月霞所領
    得之130萬元現金與其等事先準備之現金60萬元包在一起，
    擬由綽號「美美」之人趁機進行掉包，惟於同日上午11時許
    ，尚未掉包取得黃林月霞之財物前，洪德昌駕車不慎在新竹
    市○○路320巷口發生交通事故，渠等見狀恐事跡敗露，隨
    即棄車逃逸而不遂。嗣經警據報前往處理，並在上揭車輛內
    扣得洪德昌之國民身分證、呂秀琴之駕駛執照各1張、行動
    電話3支及現金60萬元，始循線查知上情。
二、案經新竹市警察局第二分局報請台灣新竹地方法院檢察署檢
    察官偵查起訴。
    理  由
一、本件被告洪德昌所犯詐欺取財未遂罪，非死刑、無期徒刑、
    最輕本刑為三年以上有期徒刑之罪，或非高等法院管轄第一
    審之案件，被告於本院準備程序進行中，就被訴事實為有罪
    之陳述，經本院合議庭認合於新修正刑事訴訟法第273條之1
    之規定，裁定進行簡式審判程序，合先敘明之。
二、訊據被告洪德昌對於上揭事實，於偵查中及本院訊問、行準
    備程序、簡式審判程序時均坦承不諱（見99年度偵緝字第67
    8號偵查卷第22、23、37至39頁，本院99年度聲羈字第246號
    卷第4頁，本院卷第7、8頁、第15頁反面、第24頁反面），
    核與被害人黃林月霞於警詢時指訴遭被告等人詐騙情節大致
    相符（見93年度偵字第2號偵查卷第2、3頁），並經被害人
    捺印指認被告洪德昌、呂秀琴無訛（見93年度偵字第2號偵
    查卷第15頁），此外，復有新竹市第三信用合作社存本取息
    儲蓄存款存單、取款憑條、車籍作業系統-查詢認可資料、
    照片5幀等附卷可稽（見93年度偵字第2號偵查卷第16至19、
    29至32頁），及被告等人事先準備用以取信被害人之現金60
    萬元扣案可資佐憑，被告自白應與事實相符，本件事證明確
    ，被告詐欺取財未遂犯行，堪以認定，應予依法論科。
三、按行為後法律有變更者，適用行為時之法律。但行為後之法
    律有利於行為人者，適用最有利於行為人之法律；刑法第2
    條第1項定有明文。又法律變更比較時應就罪刑有關之共犯
    、未遂犯、連續犯、牽連犯、結合犯以及累犯加重、自首減
    輕、暨其他法定加減原因、與加減例等一切情形，綜其全部
    之結果，而為比較，再適用最有利於行為人之法律處斷，最
    高法院24年上字第4634號、27年上字第2615號判例可供參考
    。查被告行為後，刑法第25條關於未遂犯、第28條關於共同
    正犯、第33條第5款關於罰金之最低數額、第41條關於易科
    罰金之規定，均於94年2月2日修正公布，並於95年7月1日起
    施行。茲就上開規定比較適用如下：
(一)、未遂犯部分：
    修正前刑法關於未遂犯之處罰，分別規定於第25條第2項「
    未遂犯之處罰，以有特別規定者，為限。」及第26條本文「
    未遂犯之處罰，得按既遂犯之刑減輕之。」，修正後將之移
    列至第25條第2項「未遂犯之處罰，以有特別規定者為限，
    並得按既遂犯之刑減輕之。」，僅係將原來一般未遂之成立
    要件及效果改於同一條文規範，實際上並無任何修正，應不
    在刑法第2條第1項法律變更應比較新舊法之列（最高法院95
    年度第21次刑事庭會議決議、臺灣高等法院暨所屬法院95年
    法律座談會刑事類提案第11號研討結果可資參照）。
(二)、共同正犯部分：
    修正前刑法第28條規定「二人以上共同實施犯罪之行為者，
    皆為正犯。」，修正後同法條則規定「二人以上共同實行犯
    罪之行為者，皆為正犯。」，乃因原「實施」之概念，包含
    陰謀、預備、著手及實行等階段，故修正為僅共同實行犯罪
    行為者，始成立共同正犯，而排除「陰謀共同正犯」、「預
    備共同正犯」之適用，本件被告洪德昌與呂秀琴及真實姓名
    、年籍不詳，綽號「美美」之成年女子、綽號「大胖白」、
    「秋平」之成年男子，就前揭恐嚇取財未遂犯行，有犯意之
    聯絡及行為之分擔，不論新、舊法均應論以共同正犯，新法
    並非較有利於被告，依刑法第2條第1項從舊從輕原則，應依
    修正前之刑法第28條論處。
(三)、就罰金最低數額部分：
    刑法第33條第5款原規定：「罰金：一元以上。」，而刑法
    分則編各罪所定罰金之貨幣單位原為銀元，依現行法規所定
    貨幣單位折算新臺幣條例規定，銀元1元折算新臺幣3元，則
    修正前罰金最低數額應為新臺幣3元。刑法第33條第5款修正
    後改為：「罰金：新台幣一千元以上，以百元計算之。」，
    修正後罰金最低數額變更為新臺幣1千元，比較修正前、後
    之規定，修正後刑法第33條第5款所定罰金之最低數額，較
    修正前提高，自以修正前刑法第33條第5款之規定有利於被
    告。
(四)、就易科罰金部分：
    刑法第41條第1項原規定：「犯最重本刑為五年以下有期徒
    刑以下之刑之罪，而受六個月以下有期徒刑或拘役之宣告，
    因身體、教育、職業、家庭之關係或其他正當事由，執行顯
    有困難者，得以一元以上三元以下折算一日，易科罰金。但
    確因不執行所宣告之刑，難收矯正之效，或難以維持法秩序
    者，不在此限。」。依修正前罰金罰鍰提高標準條例第2條
    前段之規定，應就原定數額提高為1百倍折算1日，則被告行
    為時之易科罰金折算標準，應以銀元3百元即新臺幣9百元折
    算1日。刑法修正後，第41條第1項改為：「犯最重本刑為五
    年以下有期徒刑以下之刑之罪，而受六個月以下有期徒刑或
    拘役之宣告者，得以新臺幣一千元、二千元或三千元折算一
    日，易科罰金。但確因不執行所宣告之刑，難收矯正之效，
    或難以維持法秩序者，不在此限。」。比較修法前後易科罰
    金之折算標準，以修正前之規定對被告有利。
(五)、綜合上開各條文修正前後之比較結果，罰金最低數額及易科
    罰金之折算標準之規定，以修正前之規定對被告較為有利，
    是依刑法第2條第1項前段之規定，並參考上開最高法院之見
    解，本件應整體適用行為時即修正前之刑法處斷。
四、被告洪德昌等人騙取被害人黃林月霞領取現金欲伺機掉包之
    際，即因被告洪德昌所駕駛之車輛發生通事故致未予得手，
    核其所為，係犯刑法第339條第3項、第1項之詐欺取財未遂
    罪。被告與呂秀琴及真實姓名、年籍不詳，綽號「美美」之
    成年女子、綽號「大胖白」、「秋平」之成年男子，就前揭
    犯行，有犯意之聯絡及行為之分擔，皆為共同正犯。又被告
    已著手於上開詐欺取財行為之實施，而未至詐得財物之結果
    ，為未遂犯，爰依修正前刑法第26條前段之規定減輕其刑。
    爰審酌被告正值壯年，不循正當方式憑恃己力以供生活之需
    ，而萌欺罔他人騙取錢財之貪念，且以智慮單純而年長獨行
    之人為行騙對象，騙盡被害人畢生積蓄，類此行為已嚴重損
    及社會治安，迭為社會大眾及輿論所嚴予批評，自應加以非
    難，犯後猶逃匿逾7年始為警緝獲，復於通緝期間，再次與
    他人另組詐騙集團，隨機騙取被害人財物，被害人數眾多，
    損害金額龐大，刻由台灣台北地方法院檢察署檢察官以99年
    度偵字第24340號案件偵查中，有台灣高等法院被告前案紀
    錄表可按，漠視他人財產法益至鉅，實不宜寬貸，檢察官並
    具體求處有期徒刑7月，固非無見，惟念及其本件並未實際
    詐得財物，被害人所領出之130萬元亦全數均予保全並領回
    而未蒙損失，本案之分工情形係擔任駕駛，並未實際訛稱被
    害人，到案後尚能坦承犯行，態度良好，並兼衡其學歷為國
    中畢業，從事旅行社業務之工作，月薪3萬餘元，需獨力撫
    養2名分別就讀國中、高中之子女，經濟狀況不佳等智識程
    度、生活狀況等一切情狀，量處如主文所示之刑，並依修正
    前刑法第41條第1項前段之規定，諭知易科罰金之折算標準
    。至於刑法第41條復於98年1月21日經修正，自98年9月1日
    起施行，惟本次修正係針對被判處6月以下有期徒刑及拘役
    確定之人，於執行時，本得聲請易科罰金，而未聲請易科罰
    金時，得改為聲請易服社會勞動，此乃檢察官執行時所應處
    理之事項，非係刑罰法律有變更，自毋庸為新舊法之比較，
    併此敘明。末按中華民國九十六年罪犯減刑條例施行前，經
    通緝而未於中華民國96年12月31日以前自動歸案接受偵查、
    審判或執行者，不得依本條例減刑，中華民國九十六年罪犯
    減刑條例第5條定有明文。查上開減刑條例係於96年7月16日
    施行，此觀該條例第10條規定甚明，而被告於93年3月31日
    為台灣新竹地方法院檢察署發布通緝，迄99年10月19日始為
    警緝獲，此有台灣新竹地方法院檢察署93年3月31日竹檢雲
    良緝字第213號通緝書、被告99年10月19日警詢筆錄等存卷
    可查（見93年度發查偵字第20號偵查卷第43頁，99年度偵緝
    字第678號偵查卷第4頁），是被告既未於96年12月31日以前
    自動歸案接受偵查，即無上開減刑條例之適用，併予說明之
    。
五、扣案之現金60萬元，被告雖供稱：係真實姓名、年籍不詳，
    綽號「美美」之成年女子或綽號「大胖白」之成年男子所準
    備，為取信並訛詐被害人之用等語（見本院卷第8頁反面）
    ，惟本案尚有共犯呂秀琴尚未到案，及真實姓名、年籍不詳
    ，綽號「美美」、「大胖白」、「秋平」之人亟待查緝，該
    扣案之現金60萬元為本案之重要證物，猶須相關共犯到案後
    方能確認是否確係被告等人所有供本件詐欺取財未遂犯行所
    用之物，本院認尚不宜率爾宣告沒收之。又扣案之被告國民
    身分證、共犯呂秀琴之駕駛執照各1張及行動電話3支（其中
    NOKIA廠牌及易利信廠牌之行動電話2支係被告所有，分別搭
    配門號0000000000、0000000000號之SIM卡使用），均無證
    據證明與被告等人上開所犯詐欺未遂罪犯行有關，爰均不予
    宣告沒收，附此敘明之。
據上論斷，應依刑事訴訟法第273條之1第1項、第299條第1項前
段，刑法第2條第1項前段，修正前刑法第28條，刑法第339條第3
項、第1項，修正前刑法第26條前段、第41條第1項前段，已廢止
之罰金罰鍰提高標準條例第1條前段、第2條，現行法規所定貨幣
單位折算新臺幣條例第2條，判決如主文。
本案經檢察官陳建文到庭執行職務。
中    華    民    國    99    年    11    月    29    日
                  刑事第六庭        法   官  蔡欣怡
如不服本判決應於收受本判決後10日內向本院提出上訴書狀，上
訴書狀應敘述具體理由。上訴書狀未敘述上訴理由者，應於上訴
期間屆滿後20日內補提理由書狀於本院 (均須按他造當事人之人
數附繕本 )「切勿逕送上級法院」。
以上正本證明與原本無異。
中    華    民    國    99    年    11    月    29    日
                                    書記官   曾柏方
附錄本案論罪科刑法條全文：
刑法第339條
意圖為自己或第三人不法之所有，以詐術使人將本人或第三人之
物交付者，處五年以下有期徒刑、拘役或科或併科一千元以下罰
金。
以前項方法得財產上不法之利益或使第三人得之者，亦同。
前二項之未遂犯罰之。

司法院資訊處製作；財團法人民間司法改革基金會備份。
